【裁判字號】    98,消債更,70
【裁判日期】    980227
【裁判案由】    更生事件
【裁判全文】
臺灣板橋地方法院民事裁定            98年度消債更字第70號
聲  請  人  甲○○
上列當事人因消費者債務清理事件聲請更生，本院裁定如下：
    主  文
更生之聲請駁回。
聲請費用由聲請人負擔。
    理  由
一、本件聲請意旨略以：聲請人因有不能清償債務之情事，目前
    債務總金額為新臺幣（下同）1,736,118 元，前於民國95年
    5 月5 日依中華民國銀行公會會員辦理無擔保債務協商機制
    ，與最大債權金融機構慶豐商業銀行股份有限公司達成協商
    ，雙方約定聲請人自95年6 月起分80期，利率0%，每月10日
    以20,122元依各債權銀行債權金額比例清償各項債務，直至
    全部清償為止，在聲請人持續繳納協商款共3 期至95年9 月
    不得已因下列之原因毀諾：
  (一)聲請人於95年3月18日產下長女陳純涵，因需要照顧嬰兒無法
    外出從事固定薪資工作，而擔任美商亞洲美樂家有限公司，
    直銷健康食品，薪資採獎金制工作不穩定，迫於接近年利率
    百20之高利率，故不得已接受協商。
  (二)協商後之繳費期間，皆接由聲請人配偶陳冠宏依平日積積蓄
    資助部分現金繳交協商費用，惟自95年6月起繳納三期費用
    之後，因經濟不景氣百業蕭條之故，聲請人直銷業務收入不
    多，加上聲請人配偶陳冠宏平日積蓄用之殆盡，無法資助聲
    請人繳款，不得已於95年9月間毀諾。
  (三)聲請人日前將長女陳純涵託由婆婆幫忙照顧半天，聲請人始
    得以外出工作，於97年12月5日任職於鍋神大勇店（璟豐小
    吃店）外場服務生工作，工作採時薪制月薪約15,000元，扣
    除個人生活費及家庭生活支出7,000元後尚有結餘8,000元，
    所剩雖然不多，但願將全數充作更生清償方案，故請求裁定
    准予更生云云。
二、按債務人對於金融機構因消費借貸、自用住宅借款、信用卡
    或現金卡契約而負債務，在聲請更生或清算前，應提出債權
    人清冊，以書面向最大債權金融機構請求協商債務清償方案
    並表明共同協商之意旨，消費者債務清理條例第151 條第1
    項定有明文。而債務人與金融機構協商成立者，不得聲請更
    生或清算，但因不可歸責於己之事由，致履行顯有重大困難
    者，不在此限；消費者債務清理條例施行前，債務人依金融
    主管機關協調成立之中華民國銀行公會會員辦理消費金融案
    件無擔保債務協商機制與金融機構成立之協商，準用前項之
    規定，消費者債務清理條例第151 條第5 項、第6 項亦分別
    有明文可參。至於債務人聲請更生或清算不合程式或不備其
    他要件者，法院應以裁定駁回之，但其情形可以補正者，法
    院應定期間先命補正，復為同條例第8 條所明定。
三、次按前開法律規定之「但因不可歸責於己之事由，致履行顯
    有重大困難者，不在此限」，其立法意旨係基於債務清償方
    案成立後，應由債務人誠實遵守信用履行協商還款條件，惟
    於例外情形下發生情事變更，在清償期間收入或收益不如預
    期，致該方案履行困難甚或履行不能，因不可歸責於己之事
    由，始能聲請更生或清算。此規範意旨在避免債務人任意毀
    諾已成立之協商，濫用更生或清算之裁判上債務清理程序。
    蓋以債務清償方案係經當事人行使程序選擇權所為之債務清
    理契約，債務人應受該成立之協議所拘束。債務人既已與金
    融機構協商成立，如認該協商方案履行有其他不適當情形，
    自仍應再循協商途徑謀求解決。又所謂不可歸責於己之事由
    ，係指出於非己身所能控制之自然力或其他人為事由，具有
    猝然性而不能預知，非人力所能參與或所能阻止，而陷於不
    能履行承諾償還自己之債務者而言，例如：
  1.債務人於履行清償期間遭逢重大意外災害，如車禍、火災、
    或罹患重大不治之惡疾而喪失工作能力。
  2.債務人負擔家計生活之職業工作，突然非自願性失業，而可
    預見的、持續性的無法就業謀生。
  3.因遭逢不可抗力之天然災害，如地震、颱風、水災而因其損
    害甚鉅致無力清償等情事。
四、本院查：
  (一)聲請人於消費者債務清理條例施行前，曾依照中華民國銀行
    公會會員辦理消費金融案件無擔保債務協商機制，與最大債
    權金融機構慶豐商業銀行股份有限公司達成協商，雙方約定
    聲請人自95 年6月起分80期，利率0%，每月10日以20,122元
    依各債權銀行債權金額比例清償各項債務，直至全部清償為
    止，在聲請人持續繳納協商款共3 期至95年9 月間毀諾，此
    有協議書及無擔保債務還款計劃影本各一份為證，且觀諸聲
    請人提出之財團法人金融聯合徵信中心債權人清冊中「是否
    曾參與銀行公會債務協商」欄註記「Y 」一節亦明。準此，
    本件聲請人依上開協商機制與最大債權金融機構協商成立後
    ，再向本院聲請更生，尚須符合「不可歸責於己之事由致履
    行顯有重大困難」之法定要件，方為適法。
  (二)本件聲請人95年間擔任美商亞洲美樂家有限公司直銷健康食
    品工作，因薪資採獎金制工作不穩定，故依96年度綜合所得
    稅各類所得資料所示，聲請人於95年間自美商亞洲美樂家有
    限公司領取之薪資僅4,105 元（見本院第29頁），此顯為聲
    請人於95年5 月5 日與最大債權金融機構慶豐商業銀行股份
    有限公司，達成協商清償方案時所預見之事實，且聲請人之
    長女陳純涵係於成立協商前之95年3 月18日出生，聲請人於
    協商當時之每月收入及支出之情形，本為聲請人於協商成立
    當時可得預見，其盱衡自己之經濟狀況，仍願簽署協議書，
    自應依協議條款履行；況聲請人自97年12月起改任職於鍋神
    大勇店（璟豐小吃店）外場服務生工作，工作採時薪制月薪
    約15,000元，其經濟情況已較成立協商時改善，故聲請人所
    述理由，並非出於非己身所能控制之自然力或其他人為事由
    ，具有猝然性而不能預知，不具備不可歸責於己之事由致履
    行顯有重大困難之法定要件。
  (三)聲請人另主張配偶陳冠宏依平日積積蓄資助部分協商款項，
    但因經濟不景氣百業蕭條，配偶陳冠宏平日積蓄用之殆盡，
    無法資助聲請人繳款，不得已於95年9 月間毀諾云云。惟查
    目前銀行公會就曾經參加95年度債務協商毀諾之債務人，提
    供「個別協商一致性方案」，及對於有繳款困難之債務協商
    持續履約之債務人，提供變更債務協商協議書方案，該方案
    依據債務人實際收入情形協談可負擔之還款條件，最優惠方
    案採180 期零利率之還款方式，期能使之再進行協商。聲請
    人縱因離婚而有履債上之困難，尚非不得與債權銀行，再次
    進行解決債務之商談，以謀求適當之履行條件。
  (四)又債務人依消債條例向法院聲請更生或清算，應認係債務清
    理之最後手段，蓋經法院裁定開始更生或清算程序後，債務
    人之生活、身分資格、工作權利等或均將受有限制。又該條
    例所定之債務清理程序採雙軌制設計，分為重建型之更生程
    序及清算型之清算程序，其立法目的在使有不能清償或有不
    能清償之虞的消費者，得依其自身負債與清償能力之不同情
    況，選擇不同程序清理其債務，以調整其與債權人及其他利
    害關係人之權利義務關係，保障債權人之公平受償，謀求消
    費者經濟生活之更生及社會經濟之健全發展。上開規定之立
    法目的，在兼顧債權人、債務人雙方之利益，使陷於經濟上
    困境之消費者得以清理債務，利用此兩種不同程序妥適調整
    債務人與債權人及其他利害關係人間之權利義務關係，保障
    債權人獲得公平受償，並謀求消費者經濟生活之更生機會。
    申言之，更生之目的在使全體債權人獲得公平之受償，並使
    債務人在經濟上得有更生之機會，防止社會經濟發生混亂。
    上開制度並非在使債務人恣意消費所造成之債務，轉嫁予債
    權人負擔；故法律所設債務人免責之制度，應在鼓勵勤勞誠
    實之債務人，而非縱容投機不誠實之債務人奢侈浪費，倘債
    務人於聲請更生或清算前之相當期間內，利用信用金融之機
    會，恣意為非屬通常生活所需之鉅額消費或作奢侈性、浪費
    性之消費，而不在意日後履行返還之能力，反而算計消債條
    例中之免責制度，濫用更生或清算程序以規避其應負擔之償
    還責任，自與前開立法本旨有違。本案依據各債權人向本院
    陳報聲請人使用信用卡消費明細之結果，聲請人有過度及浪
    費性消費如下：
  1.聲請人持美商花旗銀行股份有限公司核發之信用卡，於94年
    2 月至3 月短短二個間，於新光三越百貨公司、微風廣場百
    貨公司、小林鐘錶眼鏡股份有限公司、1568、巨匠服飾店、
    錢櫃ＫＴＶ刷卡消費合計49,883元（見本院卷第95頁、第96
    頁）。
  2.聲請人持友邦國際信用卡股份有限公司信用卡，於94年2 月
    至8 月間，刷卡繳付美國人壽保險費23,177元（見本院卷第
    109 頁）。
  3.聲請人持國泰世華銀行股份有限公司核發之信用卡，於94年
    2 月至8 月間，分別於夏威夷自助式ＫＴＶ、新光三越百貨
    股份有限公司、國泰人壽保險費、真愛媚力晶鑽銀樓、如玉
    坊銀樓、衣蝶百貨、振揚旅行社股份有限公司、特力翠豐股
    份有限公司、大翔銀樓刷卡消費合計152,335 元（見本院第
    143 頁）。
    綜上情形，聲請人僅就94年間於銀樓業、服飾業、旅行社、
    ＫＴＶ、百貨業等為非屬通常生活所需消費共計225,395 ，
    而觀諸聲請人95年度綜合所得稅各類所得資料所示，聲請人
    於94年之全年所得僅4,710 元（見本院卷第28頁），其任意
    擴張信用作奢侈、浪費性、恣意性之消費，為該年度收入之
    48倍之多，而不在意日後履行返還償債之能力，自與前開立
    法本旨有違。
五、綜上所述，本件聲請人所主張之事由，與消費者債務清理條
    例第151 條第5 項但書所規定「不可歸責於己之事由致履行
    顯有重大困難」之要件不符，且就前所述聲請人之負債原因
    顯與其恣意消費之情形有關，聲請人恣意為非屬通常生活所
    需之浪費性消費，而不在意日後履行返還償債之能力，自不
    應准其聲請更生，爰裁定駁回更生之聲請。
中    華    民    國    98    年    2     月    27    日
                  民事第一庭    法  官  黎文德
以上正本證明與原本無異
如不服本裁定應於送達後10日內向本院提出抗告狀，並應繳納抗
告費新台幣1,000元整。
中    華    民    國    98    年    3     月    3     日
                                書記官  趙彬


司法院資訊處製作；財團法人民間司法改革基金會備份。
